【裁判字號】    97,上訴,3287
【裁判日期】    980818
【裁判案由】    偽造文書
【裁判全文】
臺灣高等法院刑事判決                97年度上訴字第3287號
上  訴  人
即  被  告  乙○○
上列上訴人即被告因偽造文書案件，不服臺灣士林地方法院九十
五年度訴字第一二六七號，中華民國九十七年五月六日第一審判
決（起訴案號：臺灣士林地方法院檢察署九十四年度偵字第四九
一三號），提起上訴，本院判決如下：
    主  文
原判決撤銷。
乙○○行使偽造私文書，足以生損害於公眾及他人，處有期徒刑
陸月，如易科罰金，以銀元佰元即新臺幣玖佰元折算壹日，減
為有期徒刑月，如易科罰金，以銀元佰元即新臺幣玖佰元折
算壹日。
    事  實
一、乙○○於民國（下同）九十三年五月四日向「開泉實業股份
    有限公司」（下稱開泉公司）負責人丙○○購買開泉公司所
    有車牌號碼００６６－ＤＥ號賓士牌自用小客車一輛，價款
    為新臺幣（下同）二百四十萬元，約定由乙○○先支付頭期
    款一百七十萬元，餘款七十萬元則於辦理移轉登記時付清；
    同時丙○○亦向乙○○借用車牌號碼ＤＦ－１２６６號（起
    訴書誤載為ＣＦ－１２２６號）日產牌休旅車使用，惟因該
    休旅車於九十三年五月十七日借用期間遭竊，丙○○懷疑其
    中另有隱情，拒不理賠，乙○○乃主張以其尚未給付之七十
    萬元尾款相抵，並要求丙○○辦理車牌號碼００６６－ＤＥ
    號自用小客車過戶手續，遭丙○○拒絕，乙○○心有不甘，
    為取得汽車過戶資料，遂於九十三年六月二十四日上午十時
    四十七分許，前往臺北市中山區○○○路九十六號七樓之二
    開泉公司，恐嚇該公司員工（乙○○所涉妨害自由部分，業
    經臺灣臺北地方法院以九十三年度易字第一四九七號判決處
    拘役三十日確定），該公司員工迫不得已，當場由甲○○交
    付一張開泉公司之「營利事業登記證」影本予乙○○。乙○○取得上開「營利事業登記證」影本後，旋基於行使偽造私
    文書及使公務員登載不實之犯意，利用先前因買賣車輛獲得
    開泉公司授權刻製未及取回之印章，偽造「開泉實業股份有
    限公司」之印文於空白之汽（機）車各項異動登記書，及汽
    （機）車過戶申請登記書上之原車主名稱欄後，併同上開營
    利事業登記證影本、及００６６－ＤＥ號小客車之行車執照
    ，委請不知情之「群家汽車有限公司」交由代辦人員己○○
    於九十三年六月二十四日持向交通部公路總局臺北區監理所
    辦理車牌００６６－ＤＥ號小客車之補發牌照登記書，同時
    辦理該小客車之過戶手續而加以行使，使不知情之監理所承
    辦公務之人員將此補發申請、汽車過戶與吳虹靜之不實事項
    ，登載於職務上掌管之電腦檔案內，足以生損害於開泉公司
    、吳虹靜之權益及臺北區監理所車籍資料管理之正確性。
二、案經開泉公司丙○○告訴及臺北市政府警察局大同分局報告
    臺灣士林地方法院檢察署檢察官偵查起訴。
    理  由
壹、程序方面：
    按被告以外之人於審判外之言詞或書面陳述，除法律有規定
    者外，不得作為證據；又被告以外之人於審判外之陳述，雖
    不符合同法第一百五十九條之一至第一百五十九條之四之規
    定，但經當事人於審判程序同意作為證據，法院審酌該言詞
    陳述或書面陳述作成時之情況認為適當者，亦得為證據。當
    事人、代理人或辯護人於法院調查證據時知有第一百五十九
    條第一項不得為證據之情形，而未於言詞辯論終結前聲明異
    議者，視為有前項之同意，刑事訴訟法第一百五十九條第一
    項及第一百五十九條之五分別定有明文。經查，本判決下列
    所引用各該被告以外之人於審判外之陳述（包含書面陳述）
    ，雖屬傳聞證據，但檢察官及被告於本院準備程序及審判期
    日中，均同意此部分之證據有證據能力，且迄至言詞辯論終
    結前亦未撤回前開同意，本院審酌上開證據資料製作時之情
    況，尚無違法不當及證明力明顯過低之瑕疵，亦認為以之作
    為證據應屬適當，故揆諸前開刑事訴訟法第一百五十九條之
    五規定，認前揭證據資料均有證據能力，合先敘明。
貳、實體方面：
一、訊據被告乙○○固坦承持資料辦理００６６－ＤＥ號自用小
    客車過戶之事實不諱，但矢口否認被訴偽造文書之犯行，辯
    稱：九十三年五月底六月初，丙○○即已交付蓋好印章之過
    戶資料，九十三年六月二十四日伊前往開泉公司係為了拿取
    營利事業登記資料，並不是要拿過戶資料云云。惟查：
（一）上開犯罪事實，業據證人即開泉公司負責人丙○○及員工
      戊○○、甲○○及丁○○、證人即代辦過戶之群家公司員
      工己○○及庚○○等於原審審理時具結證述明確（見原審
      卷第六０至六五頁、第六九至七六頁、第一００至一二二
      頁、第一七二至一八一頁），並有交通部公路總局臺北區
      監理所九十六年十月二十二日北監車字第０９６００４２
      １３２號函附車牌號碼００６６－ＤＥ號之汽（機）車各
      項異動登記書，及汽（機）車過戶申請登記書（見原審卷
      第四二至四五頁）各一紙在卷可稽；而九十三年六月二十
      四日乙○○至開泉公司恐嚇員工一節，亦經臺灣臺北地方
      法院以九十三年度易字第一四九七號判決有罪，未經上訴
      而告確定，自堪予認定。
（二）被告乙○○於本院審理時辯稱：之前丙○○已交付蓋好印
      章之過戶資料，九十三年六月二十四日係前往開泉公司拿
      取營利事業登記資料，並不是要拿過戶資料（見本院卷第
      五四、六三頁），然於原審審理時卻供稱：伊於九十三年
      六月二十四日至開泉公司之目的，係為拿備份鑰匙及汽車
      手冊，並非拿過戶資料云云（見原審卷第一九頁）。被告
      就何時取得蓋有開泉公司印文之汽（機）車各項異動登記
      書及汽（機）車過戶申請登記書之關鍵時間點，其於九十
      四年五月二十六日檢察官偵查中供稱：係於九十三年五月
      間請開泉公司員工蓋章（見九十四年度偵字第四九一三號
      偵查卷第二一頁）；於九十五年九月十三日檢察官偵查中
      改稱：開泉公司員工係於九十三年六月二十四日前即已蓋
      好印章，再於九十三年六月二十四日交付被告（見九十四
      年度偵續第一七七號卷偵查卷第四五頁）；於九十六年一
      月八日原審準備程序時供稱：九十三年五月底六月初即已
      取得過戶資料（見原審卷第一九頁）；再於九十七年三月
      十一日原審審判程序時改稱：係至開泉公司拿營業執照前
      七、八天左右，至開泉公司蓋章（見原審卷第一五八頁）
      ，前後反覆不一，其所為之供詞是否屬實，已非無疑。
（三）被告乙○○於九十三年六月二十四日至開泉公司時，曾恐
      嚇該公司員工要求蓋章一節（見該判決書事實欄第六行）
      ，其過程經該公司之監視器錄影，並經臺北地方法院以九
      十三年度易字第一四九七號判處拘役三十日確定，有判決
      書附卷可考（見原審卷第二０一至二０二頁），是被告若
      果如其所辯稱：早已於九十三年五月底六月初時，即取得
      ００６６－ＤＥ號自用小客車之過戶資料等情，又何須於
      九十三年六月二十四日至開泉公司再行要求該公司員工為
      其蓋章，甚至於因恐嚇開泉公司員工而遭臺灣臺北地方法
      院判處拘役確定？且經本院當庭勘驗該監視光碟紀錄（見
      本院卷第四一之一頁至第四一之三頁勘驗筆錄），自被告
      出現在開泉公司起至離開止，並無該公司員工為被告在任
      何文件上蓋章之畫面。本院勘驗時係全部播映，逐秒紀錄
      人員動靜，並無發現有剪接情形，被告主張該光碟遭人剪
      接刪除對其有利之畫面，洵屬無據。而證人即當時不在場
      之開泉公司負責人丙○○、證人即當時在場之開泉公司員
      工戊○○、甲○○及丁○○於原審或本院審理中均具結證
      述公司印章鎖在保險櫃裡，鑰匙又由當時不在場之丙○○
      保管，其等沒有辦法也不可能於九十三年六月二十四日在
      開泉公司為被告之文件用印（見原審卷第七一、一０五、
      一０七、一０九、一一０頁，本院卷第六三頁），是被告
      當日並未自開泉公司處取得已蓋過章之文件，應堪認定。
（四）被告乙○○委請不知情之己○○於九十三年六月二十四日
      ，以開泉公司之名義填寫汽（機）車各項異動登記書及汽
      （機）車過戶申請登記書時，該汽（機）車各項異動登記
      書及汽（機）車過戶申請登記書上即已分別蓋有開泉公司
      之印文各一枚，業據證人即代辦人員己○○於原審審理中
      證述無訛（見原審卷第六０頁），是該二枚印文係被告自
      行盜蓋（印章為真正，詳下述）於空白汽（機）車各項異
      動登記書及汽（機）車過戶申請登記書後，再委託不知情
      之群家公司交由己○○填寫開泉公司之資料，持向交通部
      公路總局臺北區監理所行使，致不知情之監理所承辦人員
      依其申請而完成車輛過戶手續，亦堪認定。
（五）參以原審於九十七年一月二十九日審理中經交互詰問證人
      甲○○後，被告乙○○坦承「證人當時（九十三年六月二
      十四日）確實在辦公室拿營利事業登記證正本影印給我」
      等語，並佐以己○○之證詞：其取得開泉公司之營利事業
      登記證影本、車牌號碼００６６－ＤＥ號自用小客車行照
      、蓋好開泉公司印文之空白汽（機）車各項異動登記書及
      汽（機）車過戶申請登記書後，即前往臺北區監理所代填
      資料，並於同日（九十三年六月二十四日）辦妥汽車過戶
      手續等情以觀，被告上開所辯要屬卸責之詞，洵不足採。
（六）本案所使用之印章究屬何來，雙方各執一詞。證人陳韻淇
      於九十四年二月三日在檢察官偵查中證稱：之前雙方買賣
      汽車，開泉公司曾委託被告乙○○代刻印章，之後因信任
      被告並未將該印章取回等語（見九十四年度偵字第四九一
      三號偵查卷第一八頁），是被告確持有之前獲授權而刻製
      之印章，本件開泉公司未授權使用印章，業據丙○○證述
      在卷，而被告究係盜用或偽造印章，依「罪證有疑，利於
      被告」法則，應認被告係盜用上開未歸還之印章，是被告
      以上所辯各節洵屬事後卸責之詞，不能採信。本案事證明
      確，被告犯行堪以認定。
二、按被告行為後，九十四年二月二日修正公布之刑法，已於九
    十五年七月一日生效施行，其中第二條第一項「行為後法律
    有變更者，適用行為時之法律。但行為後之法律有利於行為
    人者，適用最有利於行為人之法律」之規定，係規範行為後
    法律變更所生新、舊法律比較適用之準據法，並非刑法實體
    法律，自不生行為後法律變更之比較適用問題，故刑法修正
    施行後，應適用該修正後之第二條第一項之規定，依「從舊
    、從輕」之原則比較新、舊法律之適用；又比較新舊法時，
    應就罪刑有關之共犯、未遂犯、想像競合犯、牽連犯、連續
    犯、結合犯，以及累犯加重、自首減輕暨其他法定加減原因
    （如身分加減）與加減例等一切情形，綜其全部罪刑之結果
    而為比較後，再適用有利於行為人之法律處斷，而不得一部
    割裂分別適用不同之新、舊法（最高法院二十四年度上字第
    四六三四號、二十九年度上字第九六四號判例意旨，及最高
    法院九十五年度第八次刑事庭會議決議參照）。經查：
（一）關於罰金刑：刑法第二百十四條使公務員登載不實罪，其
      法定刑有關罰金部分為（銀元）五百元以下罰金，其法定
      刑有關罰金部分為（銀元）一千元以下罰金。查刑法分則
      編各罪所定罰金刑之貨幣單位原為銀元，修正前刑法第三
      十三條第五款規定：「罰金：一元（銀元）以上。」而依
      罰金罰鍰提高標準條例規定，就七十二年六月二十六日前
      修正之刑法部分條文罰金數額提高二至十倍，其後修正者
      則不提高倍數，並依現行法規所定貨幣單位折算新臺幣條
      例規定，以銀元一元折算新臺幣三元。修正後刑法第三十
      三條第五款規定：「罰金：新臺幣一千元以上，以百元計
      算之。」刑法第三十三條第五款所定罰金貨幣單位經修正
      為新臺幣後，刑法分則各罪所定罰金刑之貨幣單位亦應配
      合修正為新臺幣，為使刑法分則編各罪所定罰金之最高數
      額與刑法修正前趨於一致，乃增訂刑法施行法第一條之一
      ：「中華民國九十四年一月七日刑法修正施行後，刑法分
      則編所定罰金之貨幣單位為新臺幣。九十四年一月七日刑
      法修正時，刑法分則編未修正之條文定有罰金者，自九十
      四年一月七日刑法修正施行後，就其所定數額提高為三十
      倍。但七十二年六月二十六日至九十四年一月七日新增或
      修正之條文，就其所定數額提高為三倍。」從而，刑法修
      正後刑法分則編各罪所定罰金刑之最高數額，適用刑法施
      行法第一條之一之規定後，並無不同，即對被告並無有利
      或不利之情形；惟修正後刑法第三十三條第五款所定罰金
      刑最低數額，較之修正前提高，自以修正前刑法第三十三
      條第五款規定有利於被告。
（二）修正前刑法第五十五條後段有關「犯一罪而其方法或結果
      之行為犯他罪名者，從一重處斷」之牽連犯規定，經修正
      刪除。被告於本案所為行使偽造私文書罪與使公務員不實
      登載罪之犯行，均發生於刑法修正之前，二罪間有方法、
      目的之牽連關係，為牽連犯，依修正前刑法第五十五條後
      段規定，應從一罪處斷，刑法修正後被告所為並無牽連犯
      之適用，應分論併罰，是修正前之規定對被告較為有利。
（三）綜合上述各條文修正前、後之比較，揆諸前揭最高法院決
      議及修正後刑法第二條第一項規定之「從舊從輕」原則，
      被告所犯本案，以上開修正前刑法之規定較有利於被告，
      應一體適用修正前刑法之規定。
（四）另修正刑法係自九十五年七月一日起施行，在此之前，刑
      法分則編有關罰金刑之貨幣單位係銀元；且依刑法分則編
      應處罰金者，應適用罰金罰鍰提高標準條例第一條之規定
      ；亦即應按各該具體條文制定或修正之時間先後，定其提
      高之倍數。惟被告行為後，刑法施行法增訂第一條之一，
      於九十五年六月十四日經總統公布，並自同年七月一日起
      施行；該條規定：「中華民國九十四年一月七日刑法修正
      施行後，刑法分則編所定罰金之貨幣單位為新臺幣。九十
      四年一月七日刑法修正時，刑法分則編未修正之條文定有
      罰金者，自九十四年一月七日刑法修正施行後，就其所定
      數額提高為三十倍。但七十二年六月二十六日至九十四年
      一月七日新增或修正之條文，就其所定數額提高為三倍」
      。亦即自九十五年七月一日起，刑法分則編所定罰金之貨
      幣單位，由原來之銀元改為新臺幣；且九十四年一月七日
      刑法修正時，刑法分則編未修正之條文定有罰金者，自九
      十五年七月一日起，有關罰金之數額提高為三十倍。刑法
      第二百十四條之罪自二十四年七月一日施行後即未再修正
      ，依增訂刑法施行法第一條之一之規定，其罰金以新臺幣
      為單位，數額應提高三十倍。此與增訂前之罰金以銀元為
      單位，且適用罰金罰鍰提高標準條例第一條前段之結果應
      提高十倍，而新臺幣與銀元之比例為三比一，換算結果亦
      為三十倍者，並無不同。亦即增訂刑法施行法第一條之一
      之意旨，僅在使刑法規範罰金刑之貨幣單位一律改為新臺
      幣，並使增訂前後有關罰金刑提高之倍數一致，對於被告
      而言並無有利、不利之比較適用之問題，且此增訂之規定
      應屬罰金罰鍰提高標準條例第一條但書之情形，當無同條
      前段規定之適用，自應逕行適用刑法施行法第一條之一之
      規定。
三、按汽（機）車各項異動登記書及汽（機）車過戶申請登記登
    記書係表示汽（機）車之原車主與新車主，就所載汽（機）
    車為所有權移轉之合意，請求監理機關為過戶登記之意思表
    示，性質上屬於私文書。核被告乙○○所為，係犯刑法第二
    百十六條、第二百十條之行使偽造私文書罪、第二百十四條
    使公務員登載不實罪。其利用不知情之代辦人員己○○填製
    汽（機）車各項異動登記書及汽（機）車過戶申請登記登記
    書並行使，為間接正犯。被告盜蓋開泉公司印文之行為，為
    偽造私文書行為之部分行為，其偽造私文書後持以行使，其
    偽造之低度行為應為行使之高度行為所吸收，均不另論罪。
    被告於密接之時地，同時偽造上開二份私文書，顯難分割而
    屬接續舉動之一行為，應為包括之一罪。被告所犯上開行使
    偽造私文書、使公務員登載不實二罪間，有方法結果之牽連
    關係，為牽連犯，依修正前刑法第五十五條後段之規定，應
    從一重之行使偽造私文書罪處斷。起訴書雖漏論被告使公務
    員登載不實之犯行，惟該部分與起訴事實既有牽連犯之裁判
    上一罪關係，為起訴效力所及，本院自應併予審究。至起訴
    書所指被告有偽造開泉公司印章行為，無非以被告若無印章
    即無法製作印文資為論據，惟本案應為被告逾越授權盜蓋之
    前留存之印章，公訴人認係偽造印章，尚有誤會。
四、原審認被告乙○○犯行明確而予以論罪科刑，固非無見，但
    被告係盜蓋印章，則上開文書上之印文即屬真正，且已交付
    行使監理機關，非屬被告所有之物，自無庸為沒收，原審判
    決認被告持先前持有之開泉公司印章盜蓋，又依刑法第二百
    十九條沒收該印文，適用法規有誤。被告上訴否認犯行，依
    諸前揭各節說明固屬無據，但原判決既有上開可議之處，即
    屬無可維持，自應撤銷改判。爰依上開法條規定，並審酌被
    告犯罪之動機、目的、手段，告訴人開泉公司丙○○借用之
    汽車遭竊後不為妥善解決，及本件犯罪所生損害、被告犯後
    態度等一切情狀，量處有期徒刑六月，並諭知易科罰金之折
    算標準。又修正前刑法第四十一條第一項前段規定：「犯最
    重本刑為五年以下有期徒刑以下之刑之罪，而受六個月以下
    有期徒刑或拘役之宣告，因身體、教育、職業、家庭之關係
    或其他正當事由，執行顯有困難者，得以一元以上三元以下
    折算一日，易科罰金。」而被告行為時之易科罰金折算標準
    ，依九十生年七月一日修正條文施行前罰金罰鍰提高標準條
    例第二條前段之規定（該條業經總統於九十五年五月十七日
    公布刪除，並自九十五年七月一日失效），就其原定數額提
    高為一百倍折算一日，則被告行為時之易科罰金折算標準，
    應以銀元一百元至三百元折算一日，經折算為新臺幣後，係
    以新臺幣三百元至九百元折算為一日；惟修正後之刑法第四
    十一條第一項前段則規定：「犯最重本刑為五年以下有期徒
    刑以下之刑之罪，而受六個月以下有期徒刑或拘役之宣告者
    ，得以新臺幣一千元、二千元或三千元折算一日，易科罰金
    。」比較修正前後之易科罰金折算標準，依刑法第二條第一
    項前段之規定，應適用修正前刑法第四十一條第一項前段及
    修正前罰金罰鍰提高標準條例第二條之規定定其易科罰金之
    折算標準。再查被告所為上開犯行，時間係在九十六年四月
    二十四日之前，應依中華民國九十六年罪犯減刑條例第二條
    第一項第三款規定，減其宣告刑二分之一，並諭知易科罰金
    之折算標準。
五、至偽造之汽（機）車各項異動登記書及汽（機）車過戶申請
    登記書二紙，均經提出行使於臺北區監理所，已非被告所有
    之物，而其上盜蓋之「開泉實業股份有限公司」印文各一枚
    ，既屬真正，自不依刑法第二百十九條規定諭知沒收，附此
    敘明。
據上論斷，依刑事訴訟法第三百六十九條第一項前段、第三百六
十四條、第二百九十九條第一項前段，刑法第二條第一項前段、
第二百十六條、第二百十條、第二百十四條，修正前第五十五條
、修正前第四十一條第一項前段，刑法施行法第一條之一第一項
、第二項前段，廢止前罰金罰鍰提高標準條例第二條，現行法規
所定貨幣折算新臺幣條例第二條，中華民國九十六年罪犯減刑條
例第二條第一項第三款、第七條，判決如主文。
本案經檢察官沈明倫到庭執行職務。
中    華    民    國    98    年    8     月    18    日
                  刑事第四庭  審判長法  官  陳筱珮
                                    法  官  陳玉雲
                                    法  官  鄭水銓
以上正本證明與原本無異。
如不服本判決，應於收受送達後十日內向本院提出上訴書狀，其
未敘述上訴之理由者，並得於提起上訴後十日內向本院補提理由
書狀（均須按他造當事人之人數附繕本）。
                                    書記官  劉貞達
中    華    民    國    98    年    8     月    20    日
附錄本案論罪科刑法條全文－－
刑法第二百十六條：
行使第二百十條至第二百十五條之文書者，依偽造、變造文書或
登載不實事項或使登載不實事項之規定處斷。
刑法第二百十條：
偽造、變造私文書，足以生損害於公眾或他人者，處五年以下有
期徒刑。
刑法第二百十四條：
明知為不實之事項，而使公務員登載於職務上所掌之公文書，足
以生損害於公眾或他人者，處三年以下有期徒刑、拘役或五百元
以下罰金。


司法院資訊處製作；財團法人民間司法改革基金會備份。
